臺灣臺中地方法院刑事判決
111年度易字第594號
公  訴  人  臺灣臺中地方檢察署檢察官
被      告  蘇瑞琦





            朱佳杰


上列被告等因詐欺案件，經檢察官提起公訴（110 年度偵字第18
183 號），被告於準備程序中就被訴事實為有罪之陳述，本院告
知簡式審判程序之意旨，並聽取檢察官、被告之意見後，經本院
合議庭裁定由受命法官獨任進行簡式審判程序，判決如下：
    主    文
蘇瑞琦幫助犯詐欺取財罪，處拘役伍拾日，如易科罰金，以新臺
幣壹仟元折算壹日。未扣案之犯罪所得新臺幣陸佰元沒收，於全
部或一部不能沒收或不宜執行沒收時，追徵其價額。
朱佳杰幫助犯詐欺取財罪，處有期徒刑參月，如易科罰金，以新
臺幣壹仟元折算壹日。未扣案之犯罪所得新臺幣柒佰元沒收，於
全部或一部不能沒收或不宜執行沒收時，追徵其價額。
    犯罪事實
一、蘇瑞琦、朱佳杰可預見一般人取得他人行動電話門號使用，
    常與財產犯罪具有密切關係，可能利用他人行動電話門號作
    為遂行詐騙他人以獲取財物之工具，並掩飾不法犯行，竟仍
    基於縱若有人持其所交付之行動電話門號犯罪，亦不違背其
    本意之幫助詐欺取財間接故意，於民國109 年7 月初，蘇瑞
    琦經朱佳杰告知可申辦行動電話門號換現金後，即於109 年
    8 月底某時許，陪同潘宥任前往台灣大哥大電信股份有限公
    司員林門市，而在潘宥任申辦行動電話門號0000000000號預
    付卡後，蘇瑞琦旋以新臺幣（下同）500 元向潘宥任收購該
    張預付卡，另以600 元之代價將該張預付卡轉售予朱佳杰，
    其後朱佳杰再將該張預付卡以700 元之代價出售予不詳之人
    。而該人取得行動電話門號0000000000號預付卡後，即意圖
    為自己不法之所有，基於詐欺取財之犯意（無證據顯示參與
    詐騙者達3 人以上），分別為下列行為：
  ㈠於109 年10月29日上午7 、8 時許，以行動電話門號0000000
    000號撥打電話向廖如茂自稱係其友人羅朝雲，並向廖如茂
    誆稱：欠別人貨款，急著要給，要借錢救急云云，致廖如茂
    陷於錯誤，而依指示於該日下午1 時17分許，匯款8 萬元至
    林志恩（所涉幫助詐欺取財罪嫌，經臺灣高雄地方檢察署檢
    察官以110 年度偵字第12643 、13342 號為不起訴處分確定
    ）名下臺灣土地銀行股份有限公司帳號000000000000號帳戶
    （下稱土銀帳戶）內。
  ㈡於109 年10月29日下午3 時31分許，以行動電話門號0000000
    000號撥打電話向張玉玲自稱係其小舅，並向張玉玲誆稱：
    需要借款云云，致張玉玲陷於錯誤，而依指示於同月30日上
    午10時17分許、下午1 時31分許，分別匯款3 萬元、8 萬元
    至土銀帳戶內。
二、嗣廖如茂、張玉玲匯款後，該等款項均遭提領一空，其等察
    覺有異遂報警處理，而經警循線查獲上情。
三、案經廖如茂、張玉玲訴由高雄市政府警察局苓雅分局報告臺
    灣臺中地方檢察署檢察官偵查起訴。
    理    由
壹、程序事項
　　被告蘇瑞琦、朱佳杰於準備程序中，先就上開犯罪事實為有
    罪之陳述，且所犯係死刑、無期徒刑或最輕本刑為3 年以上
    有期徒刑以外之罪，亦非高等法院管轄之第一審案件，經本
    院告知簡式審判程序之旨，並聽取檢察官、被告之意見後，
    依刑事訴訟法第273 條之1 第1 項規定，經合議庭裁定由受
    命法官獨任進行簡式審判程序。是本案之證據調查，依同法
    第273 條之2 規定，不受同法第159 條第1 項、第161 條之
    2 、第161 條之3 、第163 條之1 及第164 條至第170 條規
    定之限制，就以下所引傳聞證據之適格性，爰不再予逐一審
    究論述，合先敘明。
貳、實體認定之依據
一、上開犯罪事實，業經被告蘇瑞琦於本院準備程序、審理中坦
    承不諱（本院卷第49至54、57至62頁），及被告朱佳杰於警
    詢、檢察事務官詢問、本院準備程序、審理時坦承不諱（核
    交卷第9 至12頁，偵卷第179 至185 頁，本院卷第49至54、
    57至62頁），核與證人林志恩、潘宥任、證人即告訴人廖如
    茂、張玉玲於警詢時所為證述大致相符（偵卷第33至38、39
    至43、45至47、49至52頁），並有指認犯罪嫌疑人紀錄表、
    犯罪嫌疑人指認表、指認照片真實姓名對照表、匯款申請書
    回條聯、告訴人廖如茂所提出LINE對話紀錄截圖、客戶交易
    明細表、匯款申請書、交易明細表、告訴人張玉玲所提出LI
    NE對話紀錄截圖、臺灣土地銀行股份有限公司109 年11月25
    日函暨檢附土銀帳戶開戶基本資料及歷史交易明細、行動電
    話門號0000000000號預付卡資料查詢、證人林志恩所提出對
    話紀錄截圖及寄件託運單、國內快捷/掛號/包裹查詢及取物
    監視器畫面、被告蘇瑞琦與朱佳杰之LINE對話紀錄截圖等件
    在卷可稽（偵卷第53至57、59至61、63、65至68、69至71、
    73至75、77至81、83、85、87至89、91至93、235 至237  
    頁），足認被告蘇瑞琦、朱佳杰之自白與事實相符，洵堪採
    為論罪科刑之依據。
二、綜上，本案事證明確，被告蘇瑞琦、朱佳杰上開犯行均堪認
    定，應依法論科。
參、論罪科刑
一、按刑法上之幫助犯，係對於犯罪與正犯有共同之認識，而以
    幫助之意思，對於正犯資以助力，而未參與實施犯罪之行為
    者而言（最高法院49年台上字第77號判例意旨參照，而依10
    8 年1 月4 日修正公布之法院組織法增訂大法庭相關條文，
    自同年7 月4 日起施行，其中第57條之1 第2 項規定，最高
    法院未經停止適用之判例，其效力雖與最高法院一般個案裁
    判相同，惟其已往具有如同命令位階之法規範效力，倘未經
    最高法院大法庭就個案事實相同之法律見解作成裁定前，仍
    屬最高法院一致之見解）。是以，如未參與實施犯罪構成要
    件之行為，且係出於幫助之意思提供助力，即屬幫助犯，而
    非共同正犯。查被告蘇瑞琦雖出售行動電話門號0000000000
    號預付卡予被告朱佳杰，被告朱佳杰再轉售予他人，而由從
    事詐欺取財犯罪之人取得使用，然未見被告蘇瑞琦、朱佳杰
    有何參與詐騙告訴人廖如茂、張玉玲之行為，而依告訴人廖
    如茂、張玉玲於警詢時所描述之受騙經過，亦無從遽認對其
    等實行詐騙之人數已達3 人以上。況幫助犯應負之責任，以
    對於正犯所實行之犯罪行為有所認識為必要；若正犯所犯之
    事實，超過幫助者認識之範圍時，則就該超過部分，其事前
    既不知情而無犯意，自不負幫助之責（最高法院101 年度台
    上字第3452號判決意旨參照），依據卷內證據資料，被告蘇
    瑞琦、朱佳杰所為至多僅係助益他人遂行其詐欺取財犯行之
    實現，屬詐欺取財罪構成要件以外之行為；復無積極證據足
    認被告蘇瑞琦、朱佳杰事前與詐欺取財罪之正犯間有何謀議
    情形，或於事後分得詐騙款項之情事，自難認被告蘇瑞琦、
    朱佳杰與詐欺取財罪之正犯間，有何詐欺取財之犯意聯絡或
    行為分擔。從而，即令使用被告蘇瑞琦、朱佳杰所交付行動
    電話門號0000000000號預付卡之人另有刑法第339 條之4 第
    1 項各款之加重事由，惟被告蘇瑞琦、朱佳杰既僅以幫助之
    意思，參與詐欺取財罪構成要件以外之行為，則被告蘇瑞琦
    、朱佳杰就超過其等認識部分，仍不負幫助犯罪之責，而均
    僅成立詐欺取財罪之幫助犯。核被告蘇瑞琦、朱佳杰所為，
    均係犯刑法第30條第1 項前段、第339 條第1 項之幫助詐欺
    取財罪。
二、又告訴人張玉玲雖分別匯款3 萬元、8 萬元至土銀帳戶內，
    然告訴人張玉玲係遭到不詳之人以同一事由所蒙騙，被告蘇
    瑞琦、朱佳杰既各別只有1 次交付行動電話門號0000000000
    號預付卡予他人，而幫助他人實行詐欺取財犯行之舉，應認
    被告蘇瑞琦、朱佳杰各自僅有單一幫助行為，均論以1 個幫
    助詐欺取財罪。
三、另被告蘇瑞琦出售行動電話門號0000000000號預付卡予被告
    朱佳杰，而被告朱佳杰復轉售予不詳之人，並經分別用以作
    為詐欺告訴人廖如茂、張玉玲之工具等情，已如前述，是被
    告蘇瑞琦、朱佳杰各以單一幫助行為，侵害告訴人廖如茂、
    張玉玲之財產法益，並觸犯數個罪名，為同種想像競合犯，
    應依刑法第55條前段規定，均從一重之幫助詐欺取財罪處斷
    。
四、復考量被告蘇瑞琦、朱佳杰均僅係基於幫助他人實行詐欺取
    財罪之意思，參與詐欺取財罪構成要件以外之行為，爰依刑
    法第30條第2 項規定，均按詐欺取財罪正犯之刑減輕之。
五、爰以行為人之責任為基礎，審酌被告蘇瑞琦、朱佳杰為圖一
    己之利，竟收購他人所申辦之預付卡再轉售予不詳之人，使
    實際犯罪行為人以之作為詐騙而獲取財物之工具，且助長犯
    罪風氣之猖獗、阻礙被害民眾尋覓詐欺資訊之確切來源，並
    使犯罪之追查趨於複雜，其等犯罪所生危害實不容輕忽；衡
    以，被告蘇瑞琦、朱佳杰迄今未與告訴人廖如茂、張玉玲達
    成調（和）解，或彌補其等所受損失，及被告蘇瑞琦於本院
    審理期間、被告朱佳杰於本案偵審期間坦承犯行之犯後態度
    ；另考量並無證據證明被告蘇瑞琦、朱佳杰有實行詐欺取財
    罪之構成要件行為，其等可非難性尚不能與共同正犯等同視
    之；併參被告蘇瑞琦此前並無不法犯行經法院論罪科刑之情
    ，而被告朱佳杰則有詐欺犯行經法院論罪科刑，有其等臺灣
    高等法院被告前案紀錄表存卷為憑（本院卷第17、19至26頁
    ），難認被告朱佳杰之素行良好，自無寬貸之理；又被告蘇
    瑞琦雖貪圖報酬而為本案犯行，然起因係被告朱佳杰向被告
    蘇瑞琦透露收購預付卡之意，是於量刑上亦應有所差距；兼
    衡被告蘇瑞琦、朱佳杰於本院審理時自述之智識程度、生活
    狀況（本院卷第61頁），暨其等犯罪之動機、目的、手段、
    告訴人廖如茂、張玉玲所受財產損失等一切情狀，分別量處
    如主文所示之刑，並諭知易科罰金之折算標準。
肆、沒收
一、再按犯罪所得，屬於犯罪行為人者，沒收之。於全部或一部
    不能沒收，或不宜執行沒收時，追徵其價額，刑法第38條之
    1 第1 項前段、第3 項有所明定。上述規定旨在澈底剝奪犯
    罪行為人因犯罪而直接、間接所得，或因犯罪所生之財物及
    相關利益，以貫徹任何人都不能坐享或保有犯罪所得或犯罪
    所生利益之理念，藉以杜絕犯罪誘因，而遏阻犯罪。並為優
    先保障被害人因犯罪所生之求償權，限於個案已實際合法發
    還被害人時，始無庸沒收。故如犯罪所得已實際合法發還被
    害人，或被害人已因犯罪行為人和解賠償而完全填補其損害
    者，自不得再對犯罪行為人之犯罪所得宣告沒收，以免犯罪
    行為人遭受雙重剝奪（最高法院106 年度台上字第1877號判
    決意旨參照）。末按刑法及相關法令基於不正利益不應歸於
    犯罪行為人所有之原則，在確定利得直接來自不法行為，除
    不法行為的利得因發還被害人而不予沒收外，此一利得範圍
    是否扣除成本，有總額原則與淨額原則之分。105 年7 月1
    日施行之刑法第38條之1 第1 項的立法說明五、（三）謂：
    「依實務多數見解，基於澈底剝奪犯罪所得，以根絕犯罪誘
    因之意旨，不論成本、利潤均應沒收。」明白揭示採取總額
    原則（最高法院106 年度台上字第2196號判決意旨參照）。
二、被告蘇瑞琦以每張預付卡600 元之代價出售行動電話門號00
    00000000號預付卡予被告朱佳杰，而獲得600 元之不法利得
    且未扣案，及被告朱佳杰取得該張預付卡後，再以700 元之
    代價出售予不詳之人，而獲得700 元之不法利得且未扣案等
    節，業經認定如前，是未扣案之600 元、700 元乃分別為被
    告蘇瑞琦、朱佳杰之犯罪所得，爰依上揭規定於被告蘇瑞琦
    、朱佳杰之主文項下分別宣告沒收，並於全部或一部不能沒
    收或不宜執行沒收時，均追徵其價額。至於被告蘇瑞琦、朱
    佳杰為實現前揭幫助詐欺取財犯行，被告蘇瑞琦向證人潘宥
    任收購行動電話門號0000000000號預付卡所給付之500 元，
    及被告朱佳杰向被告蘇瑞琦收購該張預付卡所給付之600 元
    ，仍分屬其等犯罪手段之一部，被告蘇瑞琦、朱佳杰就此部
    分縱有支出，仍應評價為其等犯罪之成本，無從自上開應沒
    收之未扣案犯罪所得600 元、700 元中扣除，附此敘明。
據上論斷，應依刑事訴訟法第273 條之1 第1 項、第299 條第1 
 項前段，刑法第30條第1 項前段、第2 項、第339 條第1 項、
第55條前段、第41條第1 項前段、第38條之1 第1 項前段、第3 
 項，刑法施行法第1 條之1 第1 項，判決如主文。
本案經檢察官蔣志祥提起公訴，檢察官李濂到庭執行職務。
中　　華　　民　　國 　111　　年　　5 　　月　　26　　日
                  刑事第四庭　法　官   劉依伶
以上正本證明與原本無異。
如不服本判決應於收受送達後20日內向本院提出上訴書狀，並應
敘述具體理由；其未敘述上訴之理由者，應於上訴期間屆滿後20
日內向本院補提理由書（均須按他造當事人之人數附繕本）「切
勿逕送上級法院」。
告訴人或被害人如不服判決，應備理由具狀向檢察官請求上訴，
上訴期間之計算，以檢察官收受判決正本之日起算。
　　　　                      書記官   盧弈捷
中　　華　　民　　國　　111 　年　　5 　　月　　26　　日
附錄本案論罪科刑法條：
中華民國刑法第339條
（普通詐欺罪）
意圖為自己或第三人不法之所有，以詐術使人將本人或第三人之
物交付者，處5年以下有期徒刑、拘役或科或併科50萬元以下罰
金。
以前項方法得財產上不法之利益或使第三人得之者，亦同。
前二項之未遂犯罰之。